臺中高等行政法院判決　　　　　　　　　　　　　　　九十年度訴字第一六七四號
　　　　　　　　　　　　　　　.
　原　　　告　甲○○
　訴訟代理人　劉錫熙律師
　被　　　告　台中縣政府
　代　表　人　丙○○（縣長）
　訴訟代理人　戊○○
　被　　　告　台中縣烏日鄉公所
　代　表　人　乙○○（鄉長）
　訴訟代理人　丁○○
右當事人間因請求被告給付補償費事件，提起行政訴訟。本院判決如左︰
　　主  文
被告台中縣政府應給付原告新台幣參拾參萬玖仟柒佰貳拾玖元，及自九十一年一月五
日起至清償日止，按年息百分之五計算之利息。
原告其餘之訴駁回。
訴訟費用由被告台中縣政府負擔貳分之壹，餘由原告負擔。
　　事  實
一、事實概要：
    被告台中縣烏日鄉公所於民國（下同）八十八年間為辦理高速鐵路站區○○道路
    系統改善計劃－台中生活圈四號道路新闢工程需用土地，由被告台中縣政府擬定
    徵收計劃，徵收坐落台中縣烏日鄉○○○段一七二之十八地號等八十四筆土地，
    面積五、四○七五○六公頃及其地上物，經報請台灣省政府核准後，即於八十八
    年五月十三日以八八府地權字第一三九六二五號函公告三十日，並於八十八年六
    月間命被告台中縣烏日鄉公所辦理上開工程用地土地暨地上物之徵收、建物補償
    費、建物全拆救濟金、補償清冊之製作等相關事務。原告所有被徵收門牌號碼台
    中縣烏日鄉○○村○○路四○三號房外之建物補償費新台幣（下同）二十九萬一
    千零八十四元及建物全部拆除救濟金十一萬六千零三十四元均已由被告台中縣政
    府發給原告完畢。嗣「台中縣辦理公共工程建築改良物拆遷補償自治條例」修正
    ，尚應補發前述建物補償費二十四萬二千六百六十四元及拆除救濟金九萬七千零
    六十五元，惟被告台中縣烏日鄉公所於製作補發之補償清冊時，誤列該建物之承
    租人王海永為所有權人，致被告台中縣政府將補發之金額均誤發給王海永。經原
    告屢向被告等請求發給該補發之建物補償費及拆除救濟金，均未獲允許，爰提起
    本件訴訟。
二、兩造聲明：
    (一)原告聲明求為判決：
  　　1.被告應給付原告建物補償費貳拾肆萬貳仟陸佰陸拾肆元，及建物全拆救濟金
        新台幣玖萬柒仟零陸拾伍元，及自民國八十八年六月廿二日起至清償日止，
        按週年利率百分之五計算之利息。
　　　2.右被告一人為給付另一被告則免給付。
　　　3.訴訟費用由被告負擔。
　　(二)被告均聲明求為判決：駁回原告之訴。
三、兩造陳述：
    (一)原告主張：
    　1.被告台中縣政府於民國（下同）八十八年六月間，命其下級機關被告烏日鄉
        公所辦理台中生活圈四號線（烏日鄉）工程用地徵收土地暨地上物及發放建
        物補償費與建物全拆救濟金等相關事務，被告烏日鄉公所誤將原告所有、門
        牌號碼台中縣烏日鄉○○村○○路四０三號房屋之補發補償費計二十四萬二
        千六百六十四元及建物全拆救濟金九萬七千零六十五元發給訴外人王海永。
        原告發現錯誤後立即向被告台中縣政府申請更正，經其以八十八年五月廿四
        日八八府地權字第一四七五五六號函命被告烏日鄉公所查明回報，被告烏日
        鄉公所即以八十八年六月廿一日八八烏鄉建字第八六四一號函復被告台中縣
        政府，表示系爭房屋確為原告所有，請予更正所有權人為原告及補償清冊之
        受領人。
    　2.原告二年多來屢向被告等機關請求補發建物補償費及建物全拆救濟金，惟被
    　　告烏日鄉公所竟於九十年三月廿八日以九０烏鄉工字第三五六八號函復略以
        ：「關於台端要求本所補發房屋補償費二十四萬二千六百六十四元、建物全
        拆救濟金九萬七千零六十五元乙案，俟王海永君將上項補償費繳回後再發放
        給台端」云云，實令原告難以甘服。又被告烏日鄉公所以系爭房屋現住戶王
        海永主張該房屋因韋恩颱風來襲而倒塌並由其重新建造為辯，該主張更屬無
        稽，若如王海永所言房屋係其所新建，則王海永豈會與原告簽訂自八十七年
        一月十六日至九十年一月十五日之房屋租賃契約書而按月給付租金予原告？
    (二)被告台中縣政府答辯：
　　　1.本件系爭建築改良物門牌號碼：台中縣烏日鄉○○村○○路四０三號，係烏
　　　　日鄉公所辦理高速鐵路站區○○道路系統改善計畫，即台中生活圈四號道路
　　　　新闢工程用地範圍內，基地坐落台中縣烏日鄉○○段四八二之二地號，屬台
　　　　中縣之公有土地，需用土地人烏日鄉公所於新闢工程時應先辦理撥用，惟至
　　　　今仍未辦理撥用手續，而於繕造被徵收建築物補償清冊時，誤將其列入並經
　　　　以八十八年五月十三日八八府地權字第一三九六二五號徵收在案。
      2.依內政部九十年三月二十八日台（九０）內中地字第九００四五０三函釋：
      　「：：：撥用公有土地對於未取得公地使用權之地上私有土地改良物補償費
      　：：：因非屬法定補償範圍，自仍宜由需地機關與各該公地管理機關協助處
      　理。」，本件至今需地機關烏日鄉公所並未依上開函釋洽被告處理。另有關
      　發放建物補償費，被告係依據烏日鄉公所繕造之被徵收建築改良物補償清冊
      　發放，若有誤發情形，仍應由其查明後據以處理。
      3.系爭各項補償費之發放，係由台中縣政府通知各業主前往烏日鄉公所領取，
        惟仍係由台中縣政府派員前往辦理領取事宜，只是方便各業主就近領取而已
        。
    (三)被告台中縣烏日鄉公所答辯：
    　1.本件台中生活圈四號道路新闢工程用地內，台中縣烏日鄉○○村○○路四０
        三號房屋，其建築基地係屬公有土地（即台中縣烏日鄉○○段四二八之二地
        號），土地承租人為訴外人陳若時，因原告並無正式向台中縣政府辦理承租
        ，又無該房屋所有權狀，亦無房屋稅籍證明，僅有光明村村長葉良春開立之
        證明書及房屋租賃契約書，實無法證明原告為該房屋之所有權人。此外，該
        房屋現住戶王海永亦稱該房屋因韋恩颱風來襲倒塌後由其重新建造，而要求
        發放房屋補償費。
    　2.系爭房屋原查估時，現住戶王海永報稱房屋為其所有，俟台中縣攻府辦理公
    　　告期間，原告提出異議並檢附村長開立之證明書及房屋租賃契約書要求辦理
        更正，經被告台中縣烏日鄉公所委託查估之新與測量公司查明後，已辦理更
        正，並由台中縣政府發放建物補償費二十九萬一千零八十四元及建物全部拆
        除救濟金十一萬六千零三十四元予原告，故本件之補發建物補償費及建物全
        部拆除救濟金亦應由台中縣政府發放。
    　3.原告申請給付之建物補償費二十四萬二千六百六十四元、建物全部拆除救濟
    　　金九萬七千零六十五元，係屬「台中縣辦理公共工程建築改良物拆遷補償自
    　　治條例」修正後補差額之部份，此部份係因繕造清冊錯誤致誤發給王海永，
    　　被告已三次函請其繳回，惟王海永以房屋為其重新建造為由，不同意繳還。
　　理  由
壹、被告台中縣政府部分：
  一、按人民與中央或地方機關間，因公法上原因發生財產上之給付或請求作成行政
      處分以外之其他非財產上之給付，得提起給付訴訟，行政訴訟法第八條第一項
      定有明文。又給付無確定期限者，債務人對債權人得請求給付時，經其催告而
      未為給付，自受催告時起，負遲延責任。其經債權人起訴，或依督促程序送達
      支付命令者，與催告有同一之效力，民法第二百二十九條第二項復有明定。
  二、本部分原告主張其所有台中縣烏日鄉○○村○○路四○三號房屋外為被告台中
      縣政府所徵收，惟尚有應補發之建物補償費二十四萬二千六百六十四元、建物
      全拆救濟金九萬七千零六十五元未領取，業據提出台中縣政府通知發放補償費
      之函件一紙、台中縣烏日鄉公所之函件一紙為證。被告台中縣政府對此亦未爭
      執，惟以其係依台中縣烏日鄉公所繕造之被徵收建築改良物補償清冊發放，若
      有誤發情形，仍應由台中縣烏日鄉公所查明後處理為辯。惟按徵收土地應經予
      之補償地價補償費及遷移費，由該管市縣地政機關規定之。前項補償地價補償
      費及遷移費，均由需用土地人負擔，並繳交該管市縣地政機關轉發之，土地法
      第二百三十六條定有明文。是徵收補償之主管機關為縣市地政機關而非需用土
      地人自明。且被告台中縣政府之訴訟代理人亦於本院行準備程序時陳稱：台中
      縣政府雖通知各業主到烏日鄉公所領取補償費，但係由台中縣政府派員去辦理
      ，只是方便業主就近領取而已等語，是原告向被告台中縣政府請求給付已確定
      數額之補發建物補償費及建物全部拆除救濟金自無不合。另系爭房屋之現住戶
      王海永雖向被告台中縣烏日鄉公所主張該屋係其於韋恩颱風來襲倒塌後所重新
      建造，惟查韋恩颱風係七十五年間來襲，然王海永於八十七年一月十六日尚與
      原告訂定承租該屋至八十九年一月十五日止之房屋租賃契約書，該契約書第一
      條約定：出租人（即原告）以其所有坐落烏日鄉○○段四八二號土地上門牌烏
      日鄉○○村○○路四○三號鐵造平房一棟及附帶水電等建築物出租給承租人（
      即王海永）使用。此有房屋租賃契約書一紙在卷足憑。則系爭房屋如係王海永
      所有，其嗣後又何庸向原告承租系爭房屋，且依該契約書所載，系爭房屋確為
      原告所有無誤。被告台中縣政府原亦認系爭房屋係原告所有，始依被告台中縣
      烏日鄉公所繕造之補償清冊而發給原告補償費，嗣被告台中縣政府依台中縣烏
      日鄉公所誤繕之補償費清冊而誤發系爭補發之建物補償費及建物全部拆除救濟
      金予王海永，係被告台中縣政府應另向王海永請求返還之問題，與原告向被告
      台中縣政府請求給付後補發之建物補償費及全部拆除救濟金係屬二事，被告台
      中縣政府自不得藉口應由被告台中縣烏日鄉公所查明處理而解免本件之給付責
      任。另被告台中縣政府所引內政部（九○）內中地字第九○○四五○三號函釋
      ，係指公有土地上占耕農作物之補償費應由需地機關與各該公地管理機關協商
      處理，與本件無涉。又本件建物補償費及全部拆除救濟金係屬公法上原因發生
      之財產上給付，惟並無確定期限，從而原告依行政訴訟法第八條第一項規定，
      訴請被告台中縣政府給付建物補償費及全部拆除救濟金共三十三萬九千七百二
      十九元，及自起訴狀繕本送達翌日起（即九十一年一月五日）至清償日止按年
      息百分之五計算之利息部分為有理由，應予准許，逾此範圍之利息請求為無理
      由，應予駁回。
貳、被告台中縣烏日鄉公所部分：
    被告台中縣烏日鄉公所雖為台中生活圈四號道路工程之需用土地人，惟其已將補
    償費繳交被告台中縣政府，該補償費自應由被告台中縣政府發放已如前述，被告
    台中縣烏日鄉公所僅係受命製作補償費清冊，並無發放補償費之權利與義務，原
    告亦對被告台中縣烏日鄉公所請求給付建物補償費及全部拆除救濟金自有未合，
    應予駁回。
據上論結，本件原告之訴為一部有理由、一部無理由，爰依行政訴訟法第一百九十五
條第一項、第一百零四條、民事訴訟法第七十九條但書，判決如主文。
中　　華　　民　　國　　九十一　　　年　　　六　　　　月　　　十一　　　日
                 臺 中 高 等 行 政 法 院   第 二 庭
                                審 判 長 法      官　沈　水　元
                                         法      官　林　秋　華
                                         法      官　王　德　麟
右正本證明與原本無異。
如不服本判決，應於判決送達後二十日內向本院提出上訴書狀，其未表明上訴理由者
，應於提起上訴後二十日內向本院提出上訴理由書（須依對造人數附具繕本）；如於
本判決宣示或公告後送達前提起上訴者，應於判決送達後二十日內補提上訴理由書（
須附繕本）。未表明上訴理由者，逕以裁定駁回。
提起上訴應預繳送達用雙掛號郵票拾份（每份三十四元)。
中　　華　　民　　國　　九十一　　　年　　　六　　　　月　　　十一　　　日
　　　　　　　　　　　　　　　　　　　　 法院書記官　邱  吉  雄
